【裁判字號】    89,易,1723
【裁判日期】    891012
【裁判案由】    偽造文書
【裁判全文】
臺灣臺北地方法院刑事判決                        八十九年度易字第一七二三號
    公  訴  人  臺灣臺北地方法院檢察署檢察官
    被      告  甲○○
右列被告因偽造文書案件，經檢察官聲請簡易判決處刑（八十八年度偵字第一五六○
八號），本院簡易庭認應適用通常程序，移由本院審理，本院判決如左：
    主  文
甲○○共同明知為不實之事項，而使公務員登載於職務上所掌之公文書，足以生損害
於公眾，處拘役伍拾日，如易科罰金，以佰元折算壹日。
    事  實
一、甲○○明知取得汽車駕駛執照（含輕型機器腳踏車駕駛執照），應向公路監理機
    關申請登記，經考驗及格後發給之，竟於民國八十一年五月間與黃世輝（已死亡
    ）及不詳姓名成年女子間，基於犯意之聯絡，將其身分證影本及照片若干張，交
    由黃世輝轉請該不詳姓名成年女子，於同年月十一日，向台灣省公路局台中區監
    理所中市監理站，以其名義（使用該女子之相片）申請輕型機器腳踏車駕駛執照
    考驗，使該管公路監理機關承辦之公務員，將該不實之事項登載於其職務上所掌
    機器腳踏車駕駛執照登記書之公文書上，並據以核發輕型機器腳踏車駕駛執照，
    足以生損害於公路監理機關對新領汽車駕駛執照核發對象之正確性。嗣黃世輝將
    前述輕型機器腳踏車駕駛執照變造為小型車普通駕駛執照，並換貼甲○○之照片
    後，交付不知變造情節之甲○○持用，致甲○○於八十八年六月九日，以通訊方
    式向台北市監理處就前揭變造後之小型車普通駕駛執照申請換發新駕駛執照時，
    為警循線查獲。
二、案經台北市政府警察局大安分局報請台灣台北地方法院檢察署檢察官偵查起訴。
    理  由
一、訊據被告甲○○固坦承有於右揭時日將其身分證影本及照片若干張，交給黃世輝
    考領小型車普通駕駛執照，嗣黃世輝並有將小型車普通駕駛執照交給伊等情不諱
    。惟矢口否認涉有右揭犯行，辯稱：伊將身分證影本及照片若干張交給黃世輝，
    是以為黃世輝有合法管道，能為伊考領小型車普通駕駛執照，不知黃世輝係轉請
    他人以其名義考領輕型機器腳踏車駕駛執照，再變造為小型車普通駕駛執照後交
    給伊云云。惟查：
（一）被告僅有將其身分證影本及照片若干張交予黃世輝（已於八十七年七月四日死
      亡，參見本院八十九年度北簡字三三六號第十二頁戶籍謄本），且並未前往台
      灣省公路局台中區監理所中市監理站，申請輕型機器腳踏車駕駛執照考驗，而
      係不詳姓名成年女子前往申請考驗，經公路監理機關考驗合格後核發輕型機器
      腳踏車駕駛執照，嗣被告於八十八年六月九日，以通訊方式向台北市監理處申
      請換發之「小型車普通駕駛執照」，係黃世輝將前述輕型機器腳踏車駕駛執照
      加以變造，並換貼被告照片後交付被告者等情，業據被告坦承在卷（偵查卷第
      二十三頁背面、第二十四頁正面、第二十九頁背面、第三十頁正面及本院八十
      九年九月二十八日筆錄參照），核與證人即台北市監理處第二科駕照股股長錢
      忠直於檢察官偵訊時證述情節相符（偵查卷第十四頁參照），並有該機器腳踏
      車駕駛執照登記書（偵查卷第十一頁）、變造後之小型車普通駕駛執照（管轄
      編號：中00000000000號，置於偵查卷第十六頁證物封套內）及台
      北市監理處機車駕駛人螢幕列印電腦報表（偵查卷第九頁）等附卷足憑，堪信
      屬實，足見本件確有公務員因該不詳姓名成年女子冒用被告名義，申請考驗輕
      型機器腳踏車駕駛執照，而將此不實之事項登載於職務上所掌之公文書即機器
      腳踏車駕駛執照登記書上（該登記書係屬公務員職務上所掌之公文書，參見台
      灣高等法院花蓮分院所著八十五年度上易字第四○號判決）之情事。又輕型機
      器腳踏車駕駛執照，係屬道路交通安全規則所稱汽車駕駛執照之一種，而汽車
      駕駛執照（含輕型機器腳踏車駕駛執照）之取得，駕駛人應向公路監理機關申
      請登記，經考驗及格後發給之，為道路交通安全規則第五十三條第十款、第五
      十條第一項、第六十三條至第七十條所明定，此為被告所明知，並據被告坦承
      在卷（參見本院筆錄同前），然被告並未前往公路監理機關申請考驗任何汽車
      駕駛執照，而僅將其身分證影本及照片若干張交給黃世輝，即由黃世輝處取得
      小型車普通駕駛執照，已如前述，是被告就黃世輝將以非法途逕為伊取得汽車
      駕駛執照等情，即難諉為不知，猶辯稱伊以為黃世輝有合法管道，能為伊考領
      汽車駕駛執照云云，即不足採。再被告係於前述不詳姓名成年女子考領該輕型
      機器腳踏車駕駛執照前，即將載有其年籍資料之身分證影本及照片交給黃世輝
      ，則被告就黃世輝將以其名義向公路監理機關考領汽車駕駛執照等情，亦難諉
      為不知，否則被告儘可於黃世輝為其取得汽車駕駛執照後，再將其年籍資料告
      知或將身分證件及照片交付即可，殊不必於考領前述駕駛執照前即先交付，足
      見被告事前即明知黃世輝將以其名義為其考領汽車駕駛執照。而被告為女子，
      其交付身分證影本及照片之對象黃世輝則係男子，是被告就黃世輝不可能自己
      出面為其代考汽車駕駛執照，勢須轉請其他女子為其代考等情，更難諉為不知
      ，故被告辯稱：不知黃世輝係轉請他人以其名義考領汽車駕駛執照云云，亦不
      足採。準此，即堪認被告就黃世輝將轉請其他女子，以其名義為其代考汽車駕
      駛執照之不實事項，事前即已明知，而被告仍將其身分證影本及照片交給黃世
      輝，是對前述不詳姓名成年女子將冒用其名義，而使公務員將此不實之事項登
      載於職務上所掌之公文書，明知並有意使其發生而為故意，並足認被告與黃世
      輝及該不詳姓名成年女子間，確有犯意之聯絡及行為之分擔。
（二）又被告將其身分證影本及照片若干張交予黃世輝之目的，係在考領小型車普通
      駕駛執照，而非輕型機器腳踏車駕駛執照，迭據被告供承在卷，核與被告於八
      十八年六月九日向台北市監理處申請換發之小型車普通駕駛執照，係經黃世輝
      將前述輕型機器腳踏車駕駛執照加以變造，並換貼被告照片者等情相符，是被
      告所認識並與黃世輝及該不詳姓名成年女子間，具有犯意聯絡之構成犯罪事實
      ，係黃世輝將以其年籍資料，轉請前述不詳姓名成年女子冒用其名義，而使公
      務員登載於職務上所掌「小型車普通駕駛執照登記書」之公文書上，與本件實
      際所發生構成犯罪之事實，係黃世輝將其年籍資料，轉請前述不詳姓名成年女
      子冒用其名義，而使公務員登載於職務上所掌之公文書即「輕型機器腳踏車駕
      駛執照登記書」上，有所不同，應係屬客體錯誤，然此種認識錯誤之事實與法
      定之事實，法律上非難價值相同，仍無懈於被告罪責之成立（最高法院著有八
      十六年台上字第三六○四號、七十七年台上字第三一四四號判決參照）。另被
      告認識及有犯意聯絡之構成犯罪事實，其行為客體係「小型車普通駕駛執照登
      記書」，已如前述，是其主觀上應係認黃世輝所交付之小型車普通駕駛執照，
      即為黃世輝轉請前述不詳姓名成年女子代考，經公路監理機關考驗合格所發給
      者，則被告所辯：不知黃世輝交付之小型車普通駕駛執照，係經由輕型機器腳
      踏車駕駛執照變造而來等語，尚堪採信，併此敘明。
（三）綜前所述，本件事證明確，被告犯行已堪認定。
二、核被告所為，係犯刑法第二百十四條之使公務員登載不實罪。被告與黃世輝及前
    述不詳姓名成年女子間，有犯意聯絡及行為分擔，為共同正犯。爰審酌被告犯罪
    之動機、手法、所生危害及犯罪後態度等一切情狀，處如主文所示之刑，並諭知
    易科罰金之折算標準。另附卷之小型車普通駕駛執照，雖係被告共同犯罪所得之
    物（司法院〈七六〉廳刑一字第二○七一號函復前臺北地方法院士林分院法律座
    談會意見參照），且為被告所有（被告並未將該駕照正本寄至台北市監理處，偵
    查卷第十四頁背面證人錢忠直之偵查筆錄參照），但道路交通安全規則第七十條
    第二項，已有「由公路監理機關吊銷其駕駛執照，並註銷之」之規定，爰不另為
    沒收之諭知，附此敘明。
三、公訴意旨另以：被告甲○○並與黃世輝及前述不詳姓名成年女子間，基於犯意之
    聯絡，由黃世輝於八十一年七月間，在台北市○○○路○段林肯大廈地下室，就
    前述輕型機器腳踏車駕駛執照，黏貼駕照種類為普通小型車換取照片，加以護貝
    交付被告使用，變造特種文書，足以生損害於公眾及主管機關對該證照核發之管
    理權，且多次持之行使，因認被告並涉犯刑法第二百十六條行使同法第二百十二
    條變造特種文書罪嫌。惟按犯罪事實應依證據認定之，無證據不得推定其犯罪事
    實；不能證明被告犯罪者，應諭知無罪之判決；又時效已完成者，應諭知免訴之
    判決，刑事訴訟法第一百五十四條、第三百零一條第一項、第三百零二條第二款
    分別定有明文。經核，公訴人認被告涉犯右揭罪嫌，無非以被告自白、郵寄原件
    及台北市監理處八十八年八月五日北市監政字第八八六二四○八一○○號函為其
    主要論據。訊據被告堅決否認涉有右揭犯行，辯稱：不知黃世輝將前述輕型機器
    腳踏車駕駛執照變造為小型車普通駕駛執照等語。經查，被告於檢察官偵查時，
    係辯稱：伊當時很想開車，有學開車，但不會開車，從未用過黃世輝交付之汽車
    駕駛執照等語（偵查卷第十五頁參照），是被告就公訴人所指涉犯行使變造特種
    文書罪嫌，並無自白，而公訴人提出之前揭郵寄原件（置於偵查卷第十六頁證物
    封套內）及台北市監理處八十八年八月五日北市監政字第八八六二四○八一○○
    號函（偵查卷第十三頁至第十四頁），均無從為被告涉有行使變造特種文書犯行
    之證明，又被告究竟於何時何地曾經「多次持之行使」黃世輝所交付前揭變造之
    小型車普通駕駛執照，公訴人不僅未加說明，且迄未提出相關證據以實其說，此
    外，又查無其他積極證據，足認被告確有行使變造特種文書之情事，應認不能證
    明被告犯罪。又公訴人以被告於八十一年七月間涉犯變造特種文書罪嫌，依刑法
    第二百十二條之規定，其法定最重主刑為有期徒刑一年，本件並無依法律之規定
    ，偵查、起訴或審判之程序，不能開始或繼續，致追訴權之時效應停止進行之情
    形，是依刑法第八十條、第八十三條之規定，其涉犯變造特種文書罪嫌之追訴權
    時效已於八十六年七月十四日完成，然台北市監理處係於八十八年六月十六日始
    以北市監政字八八六一八四六九○○號函移送台北市政府警察局大安分局開始偵
    查，有該監理處函在卷足稽（見偵查卷第七頁）。故依照前開說明，就被告涉犯
    行使變造特種文書及變造特種文書罪，依法本應分別諭知無罪及免訴之判決。因
    公訴人認前開行使變造特種文書罪（變造特種文書罪應為行使變造特種文書罪所
    吸收）與前開起訴論罪部分有方法結果之牽連關係，為裁判上一罪，爰不另為無
    罪或免訴之諭知。
據上論斷，應依刑事訴訟法第四百五十二條、第二百九十九條第一項前段，刑法第二
十八條、第二百十四條、第四十一條、罰金罰鍰提高標準條例第一條前段、第二條，
判決如主文。
本案經檢察官羅松芳到庭執行職務
中      華      民      國    八十九    年      十月      十二    日
                                      臺灣臺北地方法院刑事第三庭
                                          法  官  劉  台  安
右正本證明與原本無異
如不服本判決應於送達後十日內向本院提出上訴狀
                                          書記官  張  世  輝
中      華      民      國    八十九    年      十      月      十七    日
附錄本案論罪科刑法條全文
刑法第二百十四條
明知為不實之事項，而使公務員登載於職務上所掌之公文書，足以生損害於公眾或他
人者，處三年以下有期徒刑、拘役或五百元以下罰金。
刑法第二百十八條
偽造公印或公印文者，處五年以下有期徒刑。
盜用公印或公印文，足以生損害於公眾或他人者，亦同。


司法院資訊處製作；財團法人民間司法改革基金會備份。
